最高法院民事判決　　　　　　九十六年度台上字第二三六七號
上　訴　人　甲○○
訴訟代理人　李　旦律師
被 上訴 人　嘉翔建設股份有限公司
法定代理人　乙○○
訴訟代理人　張立業律師
上列當事人間請求確認債權不存在事件，上訴人對於中華民國九
十五年六月二十七日台灣高等法院第二審判決（九十四年度重上
字第三二六號），提起上訴，本院判決如下：
    主  文
上訴駁回。
第三審訴訟費用由上訴人負擔。
    理  由
本件被上訴人主張：伊公司前董事魏錦輝（嗣改名胡錦輝）於民
國八十三年間以個人名義向上訴人借款，偽造以伊公司名義為發
票人、簽發如原判決附表（下稱附表）編號二所示之系爭本票作
為擔保。詎上訴人竟於八十五年八月十四日持系爭本票向台灣台
北地方法院（下稱台北地院）聲請准為強制執行之裁定（下稱系
爭本票裁定），並於九十三年四月二十六日以系爭本票債權向台
灣士林地方法院（下稱士林地院）聲請假扣押，繼於同年七月十
六日執該裁定，聲請台北地院以九十三年度執字第二五八二三號
事件強制執行伊之財產。嗣經該院發現系爭本票裁定送達不合法
，已撤銷上述執行程序，且系爭本票之票據權利亦因罹於時效期
間而消滅。乃上訴人明知對伊實無附表編號一、二所示之借貸及
本票債權存在，仍向法院聲請為各該裁定及執行，復於九十四年
六月間，再聲請台北地院以九十四年度執字第二四二六八號事件
對伊之財產為強制執行（下稱系爭強制執行程序），致伊之財產
有受追償危險，伊自有即受確認判決之法律上利益。並得（追加
）依強制執行法第十四條第一、二項規定，提起異議之訴。爰求
為確認上訴人對伊如附表所示之債權不存在。系爭強制執行程序
應予撤銷之判決。另就上訴人之「反訴」辯稱：系爭本票非伊所
簽發，伊更未向上訴人借貸等語。
上訴人則以：魏錦輝係於八十三年間擔任被上訴人董事兼總經理
職務時，為公司業務需要，以被上訴人名義簽發系爭本票持向伊
借得新台幣（下同）三千萬元，該本票當屬有效。縱其發票行為
有舞弊情事，亦屬被上訴人與魏錦輝間之內部關係，與伊無關。
且伊就附表編號一、二所示之同筆債權，自八十三年二月起，曾
陸續匯款七千零六十五萬元予被上訴人，由魏錦輝代被上訴人收
受。系爭本票債權之消滅時效，又因開始執行行為而中斷，足見
伊之系爭本票及借款債權均屬存在等語，資為抗辯。並提起「反
訴」，依票據及借貸法律關係，求為命被上訴人給付三千萬元及
自八十四年四月五日起加付法定遲延利息之判決。
原審斟酌全辯論意旨及調查證據之結果，以：上訴人曾持系爭本
票向台北地院聲請取得八十五年度票字第一六七五五號裁定（即
系爭本票裁定），並於九十三年間以系爭本票債權向士林地院聲
請假扣押（九十三年度執全字第四六二號），再於同年七月十六
日以前開裁定聲請台北地院為強制執行（九十三年度執字第二五
八二三號），經台北地院以該本票裁定未合法送達，駁回其聲請
後，上訴人又於九十四年六月二十九日以上開本票裁定為執行名
義向台北地院聲請為系爭強制執行程序（九十四年度執字第二四
二六八號）等情，固為兩造所不爭執之事實，並有本票、民事裁
定、假扣押及強制執行聲請狀、送達證書可稽。惟就被上訴人主
張：上訴人之系爭本票債權不存在，不得憑為執行名義，其未以
該本票向上訴人借款。上訴人既辯稱該本票係由當時擔任被上訴
人公司實際負責人、總經理職務之魏錦輝因「借貸」而簽發，則
衡以票據債務人（被上訴人）以其自己與執票人（上訴人）間所
存之事由，資為對抗，原非法所不許。執票人主張票據係發票人
向其「借款」而簽發交付，以為清償方法，發票人對此抗辯未收
受借款，雙方未成立消費借貸，即應由執票人就借款已交付之事
實，負舉證責任。且按消費借貸法律關係之成立，須具備借貸意
思合致及交付借貸物等特別要件，是當事人主張有金錢借貸關係
存在，除須證明有金錢之交付外，尚須就雙方借貸意思表示合致
，負舉證責任。本件依證人黃珊珊於被上訴人自訴上訴人偽造有
價證券之刑事案件中所為：「我不曉得魏錦輝簽發系爭本票之原
因」之證詞，及依魏錦輝出具之「投資保證協議書」所載「邀請
甲○○（上訴人）投資本人所有掌控營運之建築（公司：嘉翔建
設雲頂大廈）……」等內容，已難認魏錦輝係向上訴人「借貸」
始簽發系爭本票，雙方因此有借貸之合意。縱上訴人稱：有匯款
予被上訴人，由魏錦輝代為收受云云，仍難謂該款項係借與被上
訴人。況上訴人以其前妻邱妙娜、其女郭淑芳名義匯款所提出之
邱妙娜帳戶收支一覽表、轉帳傳票、支票，其陸續匯款交付之對
象分別為訴外人魏錦輝、阮秀琴、周小玉等人，並非被上訴人。
參以上訴人所稱之借款金額高達三千萬元之鉅，竟無約定利息，
顯悖常情，暨系爭本票之發票日、到期日為八十三年三月三十日
、八十四年四月五日，上訴人於八十五年八月取得系爭本票裁定
後，遲至九十三年四月二十六日始向士林地院聲請假扣押，再於
同年七月十六日向台北地院聲請強制執行，亦已罹於三年之本票
權利時效期間而消滅等情，被上訴人以「本訴」請求確認上訴人
對附表編號一、二所示之借款及系爭本票債權均不存在，即屬有
理。上訴人「反訴」請求被上訴人給付借款即系爭本票之本息，
於法無據，不應准許。上訴人對系爭本票之債權既不存在，其事
由又發生於以系爭本票裁定為執行名義成立之前，上訴人猶持系
爭本票裁定聲請為系爭強制執行程序，自屬無據。被上訴人依強
制執行法第十四條第一項、第二項規定提起異議之訴，追加請求
撤銷系爭強制執行程序，亦屬有理。為原審心證之所由得，並說
明兩造其餘攻擊防禦方法無庸逐一論述之理由，因而維持第一審
所為被上訴人勝訴之判決（包括本訴及反訴），駁回上訴人之上
訴，並判准被上訴人追加之訴部分之請求，撤銷系爭強制執行程
序。經核於法洵無違誤。上訴意旨仍執陳詞，指摘原審採證、認
事、解釋契約之職權行使，暨原判決贅述理由為不當，求予廢棄
，非有理由。
據上論結，本件上訴為無理由。依民事訴訟法第四百八十一條、
第四百四十九條第一項、第七十八條，判決如主文。
中　　華　　民　　國　九十六　年　　十　　月  二十五  日
                      最高法院民事第三庭
                          審判長法官  蘇　茂　秋
                                法官  陳　碧　玉
                                法官  劉　靜　嫻
                                法官  張　宗　權
                                法官  陳　國　禎
      本件正本證明與原本無異
                                      書  記  官
中　　華　　民　　國　九十六　年   十一   月　  七    日
                                                    Ｍ
